【裁判字號】    99,易,2403
【裁判日期】    991108
【裁判案由】    詐欺
【裁判全文】
臺灣板橋地方法院刑事判決              99年度易字第2403號
公  訴  人  臺灣板橋地方法院檢察署檢察官
被      告  甲○○
上列被告因詐欺案件，經檢察官提起公訴（98年度調偵字第2179
號），本院判決如下：
    主  文
甲○○連續犯詐欺罪，累犯，處有期徒刑參年。
    事  實
一、甲○○（原名林志平）前於民國（下同）84年間至86年間因
    詐欺案件，經臺灣臺北地方法院於89年7 月12日以87年度易
    字第1527號判決判處有期徒刑3 年，林志平（即甲○○）不
    服原判決，上訴於管轄第2 審之臺灣高等法院於89年10月24
    日以89年度上易字第3373號撤銷原決改判處有期徒刑2 年6
    月確定，入監服刑於91年5 月3 日假釋出獄付保護管束，92
    年7 月9 日假釋期滿未經撤銷，其未執行刑，以已執行論（
    於本案構成累犯）。
二、緣甲○○前為址設臺北縣中和市○○路292 號之臺北縣中和
    市錦和國民小學家長會會長，未見悔悟不為表率，竟基於意
    圖為自己不法所有之概括犯意，於94年6 月間起，佯以承接
    臺北市中山女子高級中學（下稱：中山女高）冷氣工程及臺
    北縣市之各國中小學若干工程，亟需資金週轉為由，分別向
    該國小家長會幹事丁○○、家長會委員己○○，工友戊○○
    、志工乙○○借款，並向渠等保證可獲取高額之利息，並將
    盡速返還款項，且就其中部分借款以開立本票作為擔保，丁○○、己○○、戊○○、乙○○因見甲○○為該校家長會會
    長，應有相當財力，不疑有他，因陷錯誤，己○○、戊○○
    、乙○○分別在錦和國小、臺北縣中和市○○路或臺北市等
    處，於附表所示時間，以現金交付如附表所示之金額予甲○○；另丁○○除在金門縣、臺北縣等地，於附表所示時間，
    匯款如附表所示金額予甲○○外，並轉告其胞妹莊招治借款
    與甲○○，莊招治遂在金門縣，於附表所示時間，匯款如附
    表所示金額予甲○○。詎甲○○所簽發本票屆期未依約兌現
    ，復避匿不見，丁○○等人始知受騙，甲○○訛得款項總計
    新臺幣1,461 萬元【細目詳如附表所示】。
二、案經丁○○、己○○、戊○○、乙○○訴由臺灣板橋地方法
    院檢察署檢察官偵查起訴。
    理  由
一、程序方面：按被告以外之人於審判外之陳述，雖不符刑事訴
    訟法第159 條之1 至第159 條之4 之規定，而經當事人於審
    判程序同意作為證據，法院審酌該言詞陳述或書面陳述作成
    時之情況，認為適當者，亦得為證據；當事人、代理人或辯
    護人於法院調查證據時，知有第159 第1 項不得為證據之情
    形，而未於言詞辯論終結前聲明異議者，視為有前項之同意
    ，刑事訴訟法第159 條之5 定有明文。本件所引如下各項證
    據，固有部分屬傳聞證據，然公訴人、被告於本院調查證據
    時，迄至言詞辯論終結前，均未聲明異議，本院審酌各該證
    據作成時之狀況，並無違法取證或不宜作為證據者，依上說
    明，均有證據能力，合先敘明。
二、訊據被告甲○○矢口否認有何起訴所指犯行，辯稱略以：「
    否認檢察官起訴之犯罪事實，我剛開始承接學校工程時都很
    正常，財務都沒有問題，我開的科見企業社一開始都沒有資
    金問題，跟告訴人己○○等之前認識，提到我承接學校工程
    ，她認為有錢一起賺，做了2 年以上，我並不是借了錢就不
    見，本金、利息都按時給付，科見是用我父親林有財名字開
    的，對起訴書所記載金額沒有爭執，告訴人都是現款給我，
    乙○○、己○○、丁○○有時用匯款或現金，戊○○是用現
    金當面交給我，起訴書記載金額都還沒有還給告訴人；後來
    本案發生半年前左右，我在大陸買了600 萬元的貨，錢匯過
    去但一直沒有收到貨才會發生本案，我跟大陸買貨品時，就
    跟告訴人借錢，我必須按時還他們，94年起我跟告訴人借的
    錢，剛開始是用來買禮品，當時我跟幾個中和市民意代表張
    國元合作，選舉時可以用，後來是挖東牆補西牆，用來還之
    前向告訴人借的錢，目前欠告訴人的錢都還沒有解決，我把
    資金都投到大陸買貨，將近600 多萬元；目前我父親有一塊
    地正在談買賣，如果可以賣出，就把錢還給告訴人；我有跟
    告訴人說我要承接中山女高冷氣工程，還有一些國中小的零
    星工程，他們都知道，但中山女高工程，因為資金上問題，
    沒有承接，借錢時我跟告訴人說我有一個冷氣工程要標，後
    來我介紹謝桂栓去標；借錢時我剛出獄1 、2 年，信用不好
    ，向銀行借不到錢，科見公司從事一般事務買賣；我擔任錦
    和國小的家長會會長是在80年左右，正確時間記不起來；我
    剛出獄信用不好，向告訴人借錢時，沒有預計到大陸那邊會
    出問題；剛開始只有跟己○○有接觸，後來己○○跟其他人
    講，透過她我才跟其他告訴人接觸」等云云（見本院99年9
    月13日準備程序筆錄）；復辯稱略以：「（如何處理欠告訴
    人之款項？）我目前在談一個專利案，關於省電方面，機器
    是我跟朋友之前開發的，如談成可拿到幾百萬，會先還一些
    表示誠意，我父母的地我也在積極處理；對於告訴人手上的
    本票沒有意見，我確實有借錢，但並不是在假釋期間所犯，
    一開始我認為我經濟狀況還可以，還沒有發生問題時，我跟
    告訴人拿的錢，都有連本帶利還，現在我有誠意要還，並不
    是騙錢，我確實有經營行業，但目前沒有能力。」等情（見
    本院99年9 月28日準備程序筆錄），為自己做出如上之辯解
    ，由被告如上辯解，先可得知悉者，乃被告為向各該告訴人
    為所謂『借款』時，被告債信及其支付能力可說已陷困境，
    並無疑問，合先可以認定。
三、本院認定被告甲○○犯罪之證據暨得心證理由，說明如下：
(一)、上述被告犯罪之事實，業據證人（兼告訴人）丁○○、己○○、戊○○、乙○○分別於偵查、本院指證述綦詳；被告雖
    以其有承攬中山女高冷氣工程及臺北縣市各國中小學工程，
    需資金週轉為由，有向告訴人等借款之情，然供述係因本身
    資金問題未能承接中山女高之冷氣工程，是被告為款項取得
    時，債信暨支付能力已陷入窘境，不生疑問；且究竟承接如
    何工程，並未據提出任何有為承攬何學校工程之相關事證材
    料，用供核實；況證人謝桂栓於偵查中，已經證稱明確被告
    並無承攬中山女高冷氣工程之事實（見98年3 月13日偵查筆
    錄），茲就被告如上所供暨證人謝某所證，互為觀察，顯見
    被告所辯承攬工程一節，為不可採信；被告偵查中復稱其之
    『借款』係使用在科見企業社於板信商業銀行金城分行之帳
    戶，然對照科見企業社（登記負責人為被告之父林有財）於
    板信商業銀行金城分行帳戶（帳號：00000000000000號）之
    開戶申請書及93年6 月1 日至94年12月31日之交易明細查詢
    ，足見被告帳戶已無任何多餘資金，顯不足以支應陸續到期
    高達1 千餘萬元之本票債務，益見被告為『借款』時，並無
    任何支付能力，唯一可信者，被告係採『以債養債』之不堪
    行為作法而已，此可見如上被告於本院準備程序之供述係採
    取以東牆補西牆之情者，則無疑義。
(二)、此外，復有丁○○之臺灣銀行帳戶（帳號000000000000號）
    存摺影本及匯款單共7 張（3 張原本、4 張影本）、莊招治
    之匯款單據影本2 張、甲○○簽發予告訴人等之本票影本共
    21張、科見企業社（登記負責人為被告之父林有財）於板信
    商業銀行金城分行帳戶（帳號：00000000000000號）之開戶
    申請書及93年6 月1 日至94年12月31日之交易明細查詢足為
    佐證。
(三)、據上，被告所辯，顯係飾卸，為不可採。本案事證積極明確
    ，被告犯行，可以被認定，應予責罰。
四、法律適用：
(一)、新舊法比較：
１、查被告行為後，刑法部分條文業於95年7 月1 日修正施行，
    修正後刑法第2 條第1 項規定：「行為後法律有變更者，適
    用行為時之法律；但行為後之法律有利於行為人者，適用最
    有利於行為人之法律」係規範行為後法律變更所生新舊法比
    較適用之準據法，於新法施行後，應適用修正後刑法第2 條
    第1 項之規定，為「從舊從輕」之比較。又法律變更之比較
    適用，比較時應就罪刑有關之共犯、未遂犯、想像競合犯、
    牽連犯、連續犯、結合犯，以及累犯加重、自首減輕暨其他
    法定加減（如身分加減）與加減例等一切情形，綜其全部罪
    刑之結果而為比較；且比較結果，須為整體適用，不能割裂
    分別適用各該有利於行為人之法律。
２、被告行為後，刑法第56條連續犯之規定業已刪除，並於95年
    7 月1 日施行，則被告之犯行，因行為後新法已刪除連續犯
    規定，此刪除雖非犯罪構成要件變更，但顯已影響行為人刑
    罰之法律效果，自屬法律有變更，比較修正前後法律適用結
    果，修正後規定未有利於被告，仍應適用被告行為時之刑法
    第56條規定以連續犯之1 罪論。
３、另上開修正後刑法自95年7 月1 日施行前，刑法分則編有關
    罰金刑之貨幣單位係銀元，且應依罰金罰鍰提高標準條例第
    1 條、第4 條之規定，按各該具體條文制定或修正之先後，
    定其罰金刑部分提高之倍數。惟因上開刑法施行法業已增訂
    第1 條之1 ，該條規定：「中華民國九十四年一月七日刑法
    修正施行後，刑法分則編所定罰金之貨幣單位為新臺幣。94
    年1 月7 日刑法修正時，刑法分則編未修正之條文定有罰金
    者，自94年1 月7 日刑法修正施行後，就其所定數額提高為
    30倍。但72年6 月26日至94年1 月7 日新增或修正之條文，
    就其所定數額提高為3 倍」，亦即自95年7 月1 日起，刑法
    分則編所定罰金之貨幣單位，由原來之銀元改為新臺幣，且
    94年1 月7 日刑法修正時，刑法分則編未修正之條文定有罰
    金者，自95年7 月1 日起，有關罰金之數額提高為30倍。換
    言之，刑法施行法第1 條之1 施行後，罰金刑之貨幣單位雖
    有「銀元」、「新臺幣」之更異，惟適用結果之罰金刑最高
    額度則無二致。再參照刑法施行法第1 條之1 之立法理由說
    明：「……考量新修正之刑法施行後，不再適用現行法規所
    定貨幣單位折算新臺幣條例，為使罰金數額趨於一致，避免
    衍生新舊法比較適用問題，以緩和實務適用法律之衝擊，於
    不變動罰金數額之前提下，爰為第2 項規定。」，可知本條
    規定之目的，即在於避免就罰金之提高部分再比較新舊法，
    應屬修正後刑法第2 條之特別規定，而應優先適用。據此，
    刑法第339 條第1 項詐欺罪係定有罰金刑之罪，應逕行適用
    刑法施行法第1 條之1 之規定即可，毋庸再依修正後刑法第
    2 條第1 項之規定，比較刑法施行法第1 條之1 及罰金罰鍰
    提高標準條例第1 條之規定何者有利於被告，附此敘明。
４、被告行為後，刑法第33條第5 款已修正為：「罰金：新臺幣
    1 千元以上，以百元計算之。」刑法施行法亦已增訂第1 條
    之1 規定：「中華民國94年1 月7 日刑法修正施行後，刑法
    分則編所定罰金之貨幣單位為新臺幣。94年1 月7 日刑法修
    正時，刑法分則編未修正之條文定有罰金者，自94年1 月7
    日刑法修正施行後，就其所定數額提高為30倍。但72年6 月
    26日至94年1 月7 日新增或修正之條文，就其所定數額提高
    為3 倍。」均自95年7 月1 日起施行。而依被告行為時之刑
    罰法律，罰金係以銀元為單位，至於罰金最低額依修正前刑
    法第33條第5 款規定則為銀元1 元。比較修正前、後之法律
    規定，並依現行法規所定貨幣單位折算新臺幣條例折算後，
    罰金之最高額並無二致，惟就罰金最低額部分，依新法規定
    為新臺幣1 千元，依舊法規定為銀元1 元（即新臺幣3 元）
    ，此部分，亦以舊法規定較有利於被告。
５、有關刑法第47條累犯之適用：刑法第47條規定為刑之加減規
    範事項，其經修正時，屬於法律有變更者，即應為新舊法之
    比較適用（最高法院96年7 月12日96年臺上字第3773號判決
    參照）。依修正前、後刑法第47條規定，「受徒刑之執行完
    畢，5 年以內故意再犯有期徒刑以上之罪者，為累犯，加重
    本刑至1/2 」，修正後規定並無較有利於行為人之情形，應
    適用行為時即修正前之刑法第47條規定。
６、據上各條文修正前、後比較，揆諸前述綜合比較原則，認整
    體適用結果新法非有利於被告，依刑法第2 條第1 項前段規
    定，應整體適用被告行為時之修正前規定，合先敘明。
(二)、論罪科刑：
１、核被告甲○○所為，係犯刑法第339 條第1 項之詐欺取財罪
    。被告先後多次詐欺丁○○、己○○、戊○○、乙○○之行
    為，時間緊接，所犯為構成要件相同之罪名，顯係基於概括
    犯意反覆為之，為連續犯，應依廢止前刑法第56條之規定論
    以1 罪，並加重其刑。被告前受有期徒刑執行完畢後，5 年
    內故意再犯本件有期徒刑以上之罪，構成累犯，應依修正前
    刑法第47條規定遞加重其刑。
２、爰審酌被告原為學校之家長會會長，於社會上應具一定之社
    會地位且社會經驗豐富，思慮周詳細密，仍為本件訛詐行為
    殊屬非是，犯後仍飾詞為辯，未見反思被害人畢生積蓄因之
    付諸流水，案發迄今亦未見彌補被害人任何之損失，因有致
    使陷入生活困境之虞，暨衡被告犯罪動機不純、手段、素行
    、訛詐金額等一切情狀，酌情量處如主文所示之刑。另被告
    犯罪雖係於96年4 月24日前，然不合於中華民國九十六年罪
    犯減刑條例第3 條之規定，應不予減刑，附帶說明。
據上論斷，應依刑事訴訟法第299 條第1 項前段，刑法第2 條第
1 項前段、95年7 月1 日廢止前刑法第56條，刑法第339 條第1
項，95年7 月1 日修正前刑法第47條，刑法施行法第1 條之1，
判決如主文。
本案由檢察官丙○○提起公訴，經檢察官蘇逸修到庭執行職務。
中    華    民    國    99    年    11    月    8     日
                  刑事第2 庭審判長法  官  王屏夏
                                  法  官  曹惠玲
                                  法  官  黎錦福
上列正本證明與原本無異。
如不服本判決，應於判決送達後10日內敘明上訴理由，向本院提
出上訴狀（應附繕本），上訴於臺灣高等法院。
                                  書記官  蔡麗春
中    華    民    國    99    年    11    月    8     日
附錄本案論罪科刑所引法條：
中華民國刑法第339條
（普通詐欺罪）
意圖為自己或第三人不法之所有，以詐術使人將本人或第三人之
物交付者，處5 年以下有期徒刑、拘役或科或併科1 千元以下罰
金。
以前項方法得財產上不法之利益或使第三人得之者，亦同。
前二項之未遂犯罰之。
附表
┌───┬─────┬───────┬──────────────┐
│被害人│日期      │金額（新臺幣）│ 備                      註 │
├───┼─────┼───────┼──────────────┤
│己○○│94.4.8    │70萬元        │                            │
├───┼─────┼───────┤                            │
│己○○│94.6.15   │50萬元        │                            │
├───┼─────┼───────┤                            │
│己○○│94.6.24   │52萬元        │                            │
├───┼─────┼───────┤                            │
│己○○│94.7.3    │31萬元        │                            │
├───┼─────┼───────┤                            │
│己○○│94.10.26  │13萬元        │                            │
│      │          │70萬元        │己○○部分，總計：286萬元   │
├───┼─────┼───────┼──────────────┤
│丁○○│94.9.30   │70萬元        │                            │
├───┼─────┼───────┤                            │
│丁○○│94.10.5   │30萬元        │                            │
├───┼─────┼───────┤                            │
│丁○○│94.10.14  │65萬元        │                            │
├───┼─────┼───────┤                            │
│丁○○│94.10.25  │20萬元        │丁○○部分，總計：185萬元   │
├───┼─────┼───────┼──────────────┤
│莊招治│94.10.7   │42萬元        │                            │
├───┼─────┼───────┤                            │
│莊招治│94.10.26  │41萬元        │莊招治部分，總計：83萬元    │
├───┼─────┼───────┼──────────────┤
│乙○○│94.6.10   │70萬元        │                            │
├───┼─────┼───────┤                            │
│乙○○│94.8.5    │55萬元        │乙○○部分，總計：125萬元   │
├───┼─────┼───────┼──────────────┤
│戊○○│94.8.5    │55萬元        │                            │
├───┼─────┼───────┤                            │
│戊○○│94.8.10   │20萬元        │                            │
│      │          │160萬元       │                            │
├───┼─────┼───────┤                            │
│戊○○│94.8.15   │57萬元        │                            │
├───┼─────┼───────┤                            │
│戊○○│94.8.20   │53.5萬元      │                            │
├───┼─────┼───────┤                            │
│戊○○│94.8.24   │160萬元       │                            │
├───┼─────┼───────┤                            │
│戊○○│94.8.25   │57萬元        │                            │
├───┼─────┼───────┤                            │
│戊○○│94.9.5    │57萬元        │                            │
│      │          │52萬元        │                            │
├───┼─────┼───────┤                            │
│戊○○│94.9.7    │57萬元        │                            │
├───┼─────┼───────┤                            │
│戊○○│94.9.26   │53.5萬元      │戊○○部分，總計：782萬元   │
├───┴─────┴───────┴──────────────┤
│                                    總計：新臺幣1,461萬元       │
└────────────────────────────────┘

司法院資訊處製作；財團法人民間司法改革基金會備份。
